【裁判字號】    99,交聲,984
【裁判日期】    990930
【裁判案由】    違反道路交通管理處罰條例聲明異議
【裁判全文】
臺灣士林地方法院交通事件裁定        99年度交聲字第984號
原處分機關  臺北市交通事件裁決所
異  議  人
即受處分人  甲○○
上列異議人即受處分人因違反道路交通管理處罰條例案件，對於
臺北市交通事件裁決所於民國99年8 月23日所為之處分（原處分
案號：北市裁罰字第裁22-AEY667756號）聲明異議，本院裁定如
下：
    主  文
原處分關於吊扣職業大客車駕駛執照拾貳個月部分撤銷。
前開撤銷部分，甲○○汽車駕駛人，駕駛職業小型車經測試檢定
酒精濃度超過標準，吊扣小型車職業駕駛執照拾貳個月。
    理  由
一、按汽車駕駛人飲用酒類或其他類似物後其吐氣所含酒精濃度
    超過每公升0.25毫克或血液中酒精濃度超過百分之0.05以上
    者，不得駕車，道路交通安全規則第114 條第2 款定有明文
    ；次按汽車駕駛人，駕駛汽車經測試檢定有酒精濃度超過規
    定標準者，處新臺幣15,000元以上60,000元以下罰鍰，並當
    場移置保管其車輛及吊扣其駕駛執照1 年，並應接受道路交
    通安全講習，道路交通管理處罰條例第24條第1 項第2 款、
    第35條第1 項第1 款亦有明定。
二、原處分意旨略以：異議人即受處分人甲○○於民國99年3 月
    6 日16時54分許，駕駛車牌號碼420-DB號營業一般小客車（
    下稱系爭汽車），行經臺北市士林區○○○路36號前，經員
    警對其進行呼氣酒精濃度測試，測得其呼氣酒精濃度測試值
    達0.36mg/L，已逾規定不得駕駛車輛之濃度標準，經警掣單
    舉發違規，爰依道路交通管理處罰條例第35條第1 項第1 款
    、同條例第24條第1 項第2 款（原處分漏列此規定）、違反
    道路交通管理事件統一裁罰基準及處理細則等規定，處罰鍰
    新臺幣（下同）19,500元，吊扣駕駛執照12個月，並施以道
    安講習（受處分人對於原處分裁處上揭罰鍰、施以道安講習
    部分，並未聲明異議，經受處分人當庭確認，原處分關於罰
    鍰、施以道安講習部分已確定）。
三、異議意旨略以：伊於上揭時地駕駛系爭汽車（職業小型車）
    為警攔檢實施酒測，測得呼氣酒精濃度0.36mg/L，超過規定
    之標準而為舉發，並吊扣駕駛執照12個月，伊同時擁有大客
    車職業駕駛執照，請求撤銷原處分關於吊扣大客車職業駕駛
    執照部分等語。
四、按道路交通管理處罰條例第68條於94年12月14日修正，自95
    年3 月1 日施行，修正前之道路交通管理處罰條例第68條規
    定：「汽車駕駛人，因違反本條例及道路交通安全規則之規
    定，受吊扣或吊銷駕駛執照處分時，吊扣或吊銷其持有各級
    車類之駕駛執照」，修正後之道路交通管理處罰條例第68條
    則規定：「汽車駕駛人，因違反本條例及道路交通安全規則
    之規定，受吊銷駕駛執照處分時，吊銷其持有各級車類之駕
    駛執照」，修正後條文將原條文中之「吊扣或」3 字刪除，
    修法意旨係考量汽車駕駛人因違規而吊扣駕照，不宜連其他
    如職業上、生活上所需之駕照一併吊扣，否則恐影響人民工
    作及生活甚鉅，有失之過苛，是汽車駕駛人因違反道路交通
    管理處罰條例及道路交通安全規則之規定，受「吊銷駕照」
    處分者，仍維持一併吊銷其持有各級車類之駕駛執照，至於
    受「吊扣」駕駛執照處分時，僅能「吊扣」違規當時所駕駛
    車輛之駕駛執照，不能再擴大適用、「吊扣」其持有之各級
    車類之駕駛執照，此修正並未剝奪各交通執法單位適用道路
    交通管理處罰條例時之裁量權，各交通執法單位仍可依駕駛
    人不同違規情狀依法為輕重不同之裁量，僅就擴大吊扣駕照
    之處分，為限縮之修正。又受處分人本件違規後，道路交通
    管理處罰條例第68條規定於99年5 月5 日再次修正，並經行
    政院於99年8 月31日以院臺交字第0990048197號令發布定自
    99年9 月1 日施行，修正後之道路交通管理處罰條例第68條
    增訂第2 項規定「領有汽車駕駛執照之汽車駕駛人，除駕駛
    聯結車、大客車、大貨車外之非其駕駛執照種類之車輛，違
    反本條例及道路交通安全規則之規定，應受吊扣駕駛執照情
    形時，無因而肇事致人受傷或重傷者，記違規點數5 點。但
    1 年內違規點數共達6 點以上或再次應受吊扣駕駛執照情形
    者，併依原違反本條例應受吊扣駕駛執照處分規定，吊扣其
    駕駛執照。」，修正理由為：「鑑於本條例前已修正刪除受
    吊扣駕駛執照處分，吊扣各級駕駛執照之規定，為利明確汽
    車駕駛人駕駛非其駕駛執照種類之車輛，違反應受吊扣駕駛
    執照之處分處理，並在兼顧本條例立法意旨下，增訂第2 項
    得緩即予吊扣而採記違規點數及駕駛人仍無改正仍再犯違規
    之應併原吊扣處罰之規定」，上揭修正理由重申「刪除吊扣
    各級駕駛執照之規定」，益徵立法意旨就行為人駕駛非其駕
    駛執照種類之車輛，違反應受吊扣駕駛執照之處分時，不得
    吊扣行為人所持有之非屬違規時駕駛車輛種類之駕駛執照。
    另按行為後法律或自治條例有變更者，適用行政機關最初裁
    處時之法律或自治條例；但裁處前之法律或自治條例有利於
    受處罰者，適用最有利於受處罰者之規定，行政罰法第5 條
    定有明文。此即所謂「從新從輕」法則，就行政罰而言，該
    行政罰之適法性，原則上以原處分作成時之法律狀態為判斷
    基準，而非以法院判決時之法律狀態為判斷基準（最高行政
    法院95年度判字第335 號、第336 號判決參照）。本件原處
    分作成之時間為「99年8 月23日」，有原處分裁決書附卷可
    稽，而99年5 月5 日修正之道路交通管理處罰條例第68條規
    定，於99年9 月1 日起施行，業如前述，是原處分裁決時，
    上開修正條文尚未施行，不生行政罰法第5 條新舊法比較之
    問題，揆諸前開說明，本件應適用原處分機關為裁處時之規
    定（99年5 月5 日修正前之道路交通管理處罰條例第68條）
    ，而非本院裁判時之現行規定，附此敘明。
五、復按汽車駕駛人取得高一級車類之駕駛資格者，應換發駕駛
    執照，並准其駕駛較低級車類之車輛，已領有大客車駕駛執
    照者，得駕駛大貨車、代用大客車、大客貨兩用車、曳引車
    、小型車、輕型機器腳踏車，道路交通安全規則第61條第1
    項第2 款定有明文。經查，受處分人於上開時地酒後駕車，
    為警攔停進行呼氣酒精濃度測試，測得其呼氣酒精濃度測試
    值達0.36mg/L之違規行為，經受處分人供承在卷（本院卷第
    24頁背面），並有舉發違反道路交通管理事件通知單1 紙在
    卷可參（本院卷第5 頁），本件受處分人原考取小客車職業
    駕駛執照，嗣又取得大客車職業駕駛執照，乃依道路交通安
    全規則第61條第2 款規定，換發大客車職業駕駛執照，因上
    開違規，致持有之職業大客車駕駛執照遭吊扣迄今，有受處
    分人駕照基本資料、本院公務電話紀錄各1 紙在卷可稽（本
    院卷第11、17頁），是受處分人因上開違規，經原處分機關
    裁處吊扣其職業大客車駕駛執照12個月之事實，堪可認定。
    其中關於吊扣大客車職業駕照部分，揆諸94年12月14日修正
    後道路交通管理處罰條例第68條規定，就受處分人駕駛系爭
    汽車經測試酒精濃度超過標準之違規駕駛行為，原處分機關
    僅能將其所領之小客車職業駕駛執照予以吊扣，不得擴張及
    於其所領有大客車職業駕駛執照，雖受處分人因上開道路交
    通安全規則第61條第1 項第2 款規定，現實上僅持有大客車
    職業駕駛執照，此係因道路交通主管機關對於汽車駕駛執照
    之管理，採取一照原則，未發給駕駛人較低等級之駕駛執照
    ，惟主管機關仍可利用電腦資料處理或在受處分人之大客車
    職業駕駛執照註記或其他方式，吊扣其小客車職業駕駛執照
    （臺灣高等法院98年11月11日98年度法律座談會刑事類提案
    第20號研討結果參照）。
六、綜上述，原處分機關逕吊扣受處分人之大客車職業駕駛執照
    部分，難認為允當，本件異議為有理由，爰撤銷原處分關於
    吊扣大客車職業駕駛執照12個月之處分，並就撤銷部分改諭
    知如主文第2 項所示
據上論斷，依道路交通案件處理辦法第20條前段，裁定如主文。
中    華    民    國    99    年    9     月    30    日
                    交通法庭法  官  陳美彤
以上正本證明與原本無異
如不服本裁定應於送達後5日內向本院提出抗告狀
                            書記官  吳旻玲
中    華    民    國    99    年    9     月    30    日

司法院資訊處製作；財團法人民間司法改革基金會備份。
